臺灣嘉義地方法院民事裁定　　　　　　　 99年度訴字第432號
原　　　告　財政部國有財產局台灣南區辦事處嘉義分處
法定代理人　吳文貴
訴訟代理人　李瑞瑋
被　　　告　億昌漁苗繁殖場股份有限公司
法定代理人　陳國昌
訴訟代理人　黃文力律師
複　代理人　陳中為律師
上列當事人間不當得利損害賠償事件，本院裁定如下：
    主    文
原告之訴駁回。
訴訟費用由原告負擔。
    理    由
一、原告起訴主張：
  （一）嘉義市○段○○段11 -28地號土地（下稱系爭土地），
        係國有土地，被告無權占用系爭土地面積計 812平方公
        尺，獲有未支付相當於租金之不當得利，並使國家受有
        未能收受相當於租金之損害。原告為國有土地管理人，
        前經依法核算被告欠之不當得利共計新臺幣（下同）17
        74,172元（見本院卷第 166頁），迭經催繳，被告仍置
        若罔聞。爰依法向被告請求。
  （二）對被告抗辯之陳述：
      1.兩造就系爭土地於民國67年左右尚存續耕地三七五租約
        ，惟兩造間租賃契約於78年間已不包含系爭土地在內。
        又原告曾以78年1月19日臺財產嘉南三字第246號函向被
        告終止租賃關係，系爭土地既已無租賃關係存在，當然
        無耕地三七五減租條例之適用。
      2.被告於系爭土地上為漁牧以外之行為，已違反耕地三七
        五減租條例第16條之規定，原訂租約已無效，而得由出
        租人收回自行耕種或另行出租。又上開條文第 2項所謂
        原訂租約無效係指承租人違反前項所定不自任耕作或轉
        租之限制時，原訂租約無待於另為終止之表示，當然地
        向後失其效力，租賃關係因而歸於消滅而言，此有80台
        再字第15號判例可參，故系爭土地已不再適用耕地三七
        五減租條例。縱認該租賃關係不因原告所發終止函而消
        滅，被告於系爭土地上經營飲食、咖啡店、種植香蕉及
        置放蜂箱等行為，已違反耕地三七五減租條例第16條之
        規定，而致租約無效。本件原告係依不當得利之法律關
        係主張被告應給付補償金，而非本於租賃關係請求租金
        ，依最高法院41年台上字第1063號、46年台抗字第24號
        判例，不適用耕地三七五減租條例26條非經調解、調處
        不得起訴之規定。
      3.被告使用系爭土地既無合法權源，又無耕地三七五減租
        條例之適用，自不得再依耕地方式計算金額，而應以國
        有非公用土地被占用之計算方式處理。依財政部93年 9
        月24日臺財產字管字第0930028254號令修正發布「國有
        非公用不動產被占用處理要點」第 6點規定，占用期間
        使用補償金，應按行政院核定租金率計算，至於國有出
        租基地租金率依行政院82年4月23日臺82財字第11153號
        函示，一律依土地申報地價公告百分之 5徵收；又依平
        均地權條例施行細則第21條規定，公有土地以各該宗土
        地之公告地價為申報地價。
      4.原告主張被告占有部分為A、B、C、D、E、F。被告前承
        租系爭土地即已包括 E部分，且依現地狀況及99年12月
        15日現場勘驗筆錄，可知被告於 E部分施設鐵門、竹圍
        籬、燈飾及遮陽棚，又依常理判斷，鐵門具有阻隔內外
        作用，使E部分與A部分成為一整體範圍，外人亦無從進
        入 E部分使用，現地因被告疏於管理而長滿雜草，不得
        謂被告對E部分無管理力。
  （三）聲明：被告應給付原告新臺幣 1,774,172元及自支付命
        狀送達之翌日起至清償日止，按年息5%計算之利息。
二、被告則抗辯以：
  （一）依最高法院67年度台上字第4057號確定判決，就系爭土
        地確認兩造間就系爭土地訂有耕地三七五租賃，且被告
        一直有意願續租並持續使用系爭土地，依耕地三七五減
        租條例第20條規定，則應存在耕地三七五租約。由原告
        所提出之函文、簡便行文表、國有土地租賃契約等件文
        件可知被告有要求原告續約，但原告拒絕。
  （二）最高法院85年台上字第 576號判決要旨略以：耕地三七
        五減租條例第26條第 2項所謂因耕地租佃發生爭議，係
        指因耕地租佃關係所發生之一切爭議而言。必原告對被
        告起訴，並非根據租佃關係，亦非否認兩造間有租賃關
        係，而係本於其他之法律關係為訴訟標的者，始無耕地
        三七五減租條例第26條之適用。最高法院85年台上字第
        1053號判決要旨：「…所謂租佃爭議指出租人與承租人
        間因租用耕地所發生之一切爭議而言，包括因轉租、欠
        租，或約定租期屆滿後，租賃關係是否當然不存在所生
        之爭議等均屬之。」本件原告亦承認兩造間就系爭土地
        曾有三七五租約，其後租約到期，被告請求續約，原告
        拒絕續約，依最高法院51年台上字第1858號判例意旨，
        租賃關係亦非因租期屆滿而當然消滅，所以在訴訟過程
        中原告否認目前仍有三七五租約存在，則依上開二則最
        高法院判決要旨所示，自應經調解、調處程序後，方得
        起訴，今原告主張未有租約並請求使用補償金，被告主
        張租約仍然存在，顯就耕地租佃發生爭議，應依法進行
        調解、調處後，方得起訴，今本件未經調解、調處，原
        告即逕行起訴，顯不合法。
  （三）退步言，縱認兩造間就系爭土地未有耕地租賃存在，則
        原告請求之金額亦過高。按系爭土地之前經嘉義市政府
        認定與農業經營不可分離之土地，同意改課徵田賦在案
        ，既然系爭土地係課徵田賦，則原告主張依公告地價百
        分之 5計算年使用補償金顯然過高，被告不同意之。被
        告就系爭土地係建造倉庫，用以置放養殖魚苗之器具等
        ，屬與農業經營不可分離之使用，被告主張應依耕地三
        七五減租條例之租金標準作為計算之準據。又被告主張
        不當得利之時效為5年，超出5年部分被告拒絕給付。
  （四）就嘉義市地政事務所複丈成果圖編號A、B、C、D部分之
        位置及面積均為被告占有，被告無意見，但被告占用部
        分不包括E、G。編號 E部分，被告未占有，且由其上長
        滿雜草，可知被告確實長久時間未占有，雖該部分土地
        上空有廢棄之燈飾、遮陽棚、地上有廢棄小鐵門、竹圍
        籬，然所謂占有人，依最高法院64年台上字第2026號、
        42年台上字第 922號判例意旨，必就其占有物有事實上
        之管領力才可謂之，由 E部分土地其上長滿雜草，可知
        被告確實對該部分土地並無事實管領力，自非占有。至
        於編號 G部分，經鈞院勘驗現場，確實為鄰戶占有，原
        告訴代當場亦無意見，確非被告占有無疑。
  （五）聲明：1.原告之訴及假執行之聲請均駁回。2.若受不利
        益判決，被告願供擔保請准免為假執行。
三、原告主張兩造間就系爭土地於67年間至78年間原簽訂有租賃
    契約，嗣兩造間於78年間所簽訂之土地租賃契約已不包含系
    爭土地，且原告曾以78年1月19日臺財產嘉南三字第246號函
    向被告表示不再續約等情，為被告所不爭執，並據原告提出
    國有土地租賃契約2份、協議書及78年1月19日臺財產嘉南三
    字第 246號函各乙份在卷可稽（見本院卷第66頁至第75頁）
    ，自堪信屬實。而兩造間就系爭土地之租約經最高法院67年
    度台上字第4057號確定判決認定應有耕地三七五減租條例適
    用等情，亦為兩造所不爭執，並據被告提出該最高法院判決
    書影本乙份（見本院卷第22頁至第24頁）在卷可憑，亦堪信
    為真，從而對照上開國有土地租賃契約、協議書、原告78年
    1月19日臺財產嘉南三字第246號函及最高法院67年度台上字
    第4057號判決內容以觀，足認兩造間就系爭土地至少曾於64
    年1月1日起至77年12月31日止存確存有適用耕地三七五減租
    條例之租賃契約無訛。又原告主張兩造間於78年所簽訂之土
    地租賃契約已不包含系爭土地，且原告曾以78年 1月19日臺
    財產嘉南三字第 246號函向被告終止系爭土地之租賃關係，
    當然無耕地三七五減租條例之適用；且縱認該租賃關係不因
    原告所發終止函而消滅，被告於系爭土地上為漁牧以外之行
    為，已違反耕地三七五減租條例第16條規定，原訂租約已當
    然地向後失其效力，租賃關係因而歸於消滅，被告無權占用
    系爭土地而原告訴請被告給付不當得利，不適用耕地三七五
    減租條例26條非經調解、調處不得起訴之規定等語。被告則
    抗辯系爭土地經最高法院67年度台上字第4057號確定判決認
    定兩造間訂有三七五耕地租約，且被告一直有意願續租並持
    續使用系爭土地，依耕地三七五減租條例第20條定，租賃關
    係非因租期屆滿而當然消滅，原告既否認目前仍有三七五租
    約存在，顯就耕地租佃發生爭議，應依法進行調解、調處後
    ，方得起訴，今本件未經調解、調處，原告即逕行起訴，顯
    不合法等詞。是本件程序上之爭點厥在於：兩造間就系爭土
    地之上開紛爭是否屬租佃爭議？原告起訴程序是否合法？經
    查：
  （一）按租佃爭議事件，依耕地三七五減租條例第26條之規定
        ，於起訴前應經耕地租佃委員會之調解、調處，此為法
        定之起訴要件，如未備此項要件，不得逕為實體上之裁
        判（最高法院85年台上字第 576號判決意旨參照）。次
        按所謂租佃爭議，係指出租人與承租人間因租用耕地所
        發生之一切爭議而言，其因轉租、欠租或約定租期屆滿
        後，租賃關係是否當然不存在所生之爭議均屬之（最高
        法院89年度台抗字第 390號裁定、85年度台上字第1053
        號判決參照）。本件原告起訴時既自認兩造間就系爭土
        地曾於67年至78年存確存有適用耕地三七五減租條例之
        租賃契約，然主張於78年 1月已經發函終止兩造間就系
        爭土地之上開租約且主張該租約具有耕地三七五減租條
        例第16條所定無效事由而未存續，進而主張被告無權占
        用系爭土地並據以請求相當於租金之不當得利等詞，被
        告則以否認兩造間就系爭土地之租賃契約於78年後已未
        存續之事實作為抗辯。是依原告起訴時所主張兩造間就
        系爭土地之法律關係以觀，即足以認定事涉原有耕地三
        七五減租條例適用之租約存續與否之爭議；且原告所主
        張被告無權占有系爭土地之主張有無理由，更繫於兩造
        間上開原有耕地三七五減租條例適用之租約依法是否存
        續乙節。而兩造間既對於原有耕地三七五減租條例適用
        之租約是否存續發生爭執，原告於78年 1月19日發函終
        止系爭土地租賃契約之行為是否發生終止契約之效力，
        以及被告就系爭土地之利用行為究有無原告所主張具有
        耕地三七五減租條例第16條所定無效事由而未存續，均
        猶待法院加以審認始得終局確定，並非僅依原告一造主
        張即得逕加採認；從而，此與兩造間就系爭土地從無租
        賃關係存在之單純無權占有主張顯屬有別，而屬出租人
        與承租人間因租用耕地所發生因約定租期屆滿後，租賃
        關係是否存在所生之爭議，揆諸上開說明，本件兩造間
        就系爭土地即難謂非屬租佃爭議，而自應有耕地三七五
        減租條例第26條所定調處調解先行程序之適用，以資審
        慎。
  （二）至原告固舉最高法院41年台上字第1063號、46年台抗字
        第24號判例為佐，主張其本件係依不當得利之法律關係
        請求而非本於租賃關係請求租金，故不適用耕地三七五
        減租條例26條非經調解、調處不得起訴之規定云云。然
        最高法院41年台上字第1063號判例要旨為：「耕地三七
        五減租條例第26條之調解、調處，以出租人與承租人間
        因耕地租佃發生爭議時為限，若本無租賃關係之存在，
        即無該條之適用。」最高法院46年台抗字第24號判例要
        旨則為：「耕地三七五減租條例第26條，所謂出租人與
        承租人間因耕地租佃發生爭議案件，非經調解、調處，
        不得起訴，係指當事人間本於耕地租佃關係而發生之爭
        議案件而言。如原告起訴主張無租賃關係存在，而本於
        其他之法律關係為訴訟標的，即無該條之適用。」細譯
        最高法院上開二則判例要旨內容均以原告未曾主張租賃
        關係存在為前提，足見上開最高法院判例所稱得以排除
        耕地三七五減租條例第26條適用之情形，應係指兩造間
        從未有適用耕地三七五減租條例之租賃關係存在之情形
        而言。本件兩造就系爭土地原存有適用耕地三七五減租
        條例之租賃契約乙節，既經最高法院以67年度台上字第
        4057號判決明確加以認定，且為兩造所不爭執；而原告
        固基於不當得利之法律關係為其請求權基礎，然依其起
        訴所主張之事實，被告無權占有系爭土地之主張有無理
        由繫於兩造間上開原有耕地三七五減租條例適用之租約
        依法是否存續乙節，業如上述，此顯與上開二則最高法
        院判例所指兩造間從未有適用耕地三七五減租條例之租
        賃關係存在之情形有間。從而，原告以上開判例主張
        本件排除耕地三七五減租條例第26條適用，尚有未洽，
        自不足採。
  （三）按原告之訴，有起訴不合程式或不備其他要件者，法院
        應以裁定駁回之，民事訴訟法第249條第1項第 6款定有
        明文。次按出租人與承租人間因耕地租佃發生爭議時，
        應由當地鄉（鎮、市、區）公所耕地租佃委員會調解；
        調解不成立者，應由直轄市或縣（市）政府耕地租佃委
        員會調處；不服調處者，由直轄市或縣（市）政府耕地
        租佃委員會移送該管司法機關，司法機關應即迅予處理
        ，並免收裁判費用。前項爭議案件非經調解、調處，不
        得起訴；經調解、調處成立者，由直轄市或縣（市）政
        府耕地租佃委員會給予書面證明，此觀耕地三七五減租
        條例第26條規定甚明。準此，租佃爭議事件，以經過調
        解、調處為起訴必備要件，如未經調解、調處而逕行起
        訴者，即屬欠缺訴訟要件，依民事訴訟法第249條第1項
        第 6款之規定，應予以裁定駁回。本件原告起訴前未經
        調處、調解，此為原告所自認，揆諸上開規定，其逕向
        法院起訴，自屬起訴不備要件。
四、綜上所述，本件兩造間之爭議係屬租佃爭議事件，而租佃爭
    議事件，依耕地三七五減租條例第26條之規定，於起訴前應
    經耕地租佃委員會之調解、調處；如未備此項要件，法院不
    得逕為實體上之裁判。原告於起訴前既未向耕地租佃委員會
    申請調解、調處，揆諸上開說明，本件起訴不備要件，且無
    從補正，應予駁回。
五、本件事證已臻明確，兩造其餘攻擊防禦方法，經審酌結果亦
    不影響本裁定之結果，爰不以一一論述，附此敘明。
六、依民事訴訟法第249條第1項第 6款、第95條、第78條，裁定
    如主文。
中    華    民    國   100   年      3    月    24    日
                    民事第三庭  法  官  曾宏揚
以上正本係照原本作成。
如對本裁定抗告，須於裁定送達後10日內向本院敘明理由提出抗
告狀，並繳納抗告裁判費新台幣1,000元。
中    華    民    國  100    年      3    月    24    日
                                書記官  陳見明